【裁判字號】    95,台上,814
【裁判日期】    950427
【裁判案由】    給付徵收補償費
【裁判全文】
最高法院民事判決              九十五年度台上字第八一四號
    上  訴  人  甲 ○ ○
                          8號.
                乙 ○ ○
                丙 ○ ○
                丁 ○ ○
    共      同
    訴訟代理人  李 振 燦律師
    被 上訴 人  大永興業股份有限公司
    法定代理人  戊○○○
    訴訟代理人  楊 國 華律師
上列當事人間請求給付徵收補償費事件，上訴人對於中華民國九
十四年三月一日台灣高等法院第二審判決（九十三年度重上字第
四八六號），提起上訴，本院判決如下：
    主  文
原判決除假執行部分外廢棄，發回台灣高等法院。
    理  由
本件被上訴人之法定代理人已由林明成變更為戊○○○，經戊○
○○聲明承受訴訟，核無不合，先予敘明。
其次，上訴人主張：坐落台北縣土城市○○○段大安寮小段一五
八之八號土地（重測後為土城市○○段九○四號，地目旱，下稱
系爭土地），於自大安寮小段一五八號土地分割出前之民國三十
五年間起，即由伊等之被繼承人簡振欽向當時地主大永興業株式
會社（被上訴人之前身，台灣光復後更名）承租。簡振欽於七十
五年十月十五日去世後，由伊等共同繼承，繼續承租該土地。嗣
系爭土地於九十年十二月二十日經台北縣政府徵收，補償費為新
台幣（下同）三千二百九十六萬三千零八十七元，被上訴人（未
繳納土地增值稅）應依平均地權條例第十一條第一項規定，補償
伊等該徵收補償費之三分之一即一千零九十八萬七千六百九十五
元。經與伊等另向被上訴人承租大安寮小段一五八號、一五八之
二號土地（重測後為土城市○○段九○五號、永和段七二號），
所積欠自八十六年起之一百六十六萬零五百零二元租金債務抵銷
結果，被上訴人尚應給付伊等九百三十二萬七千一百九十三元。
爰依上開規定，求為命被上訴人如數給付，及自訴狀繕本送達翌
日起加付法定遲延利息之判決（上訴人超過上述金額本息部分之
請求，業經第一審判決其敗訴確定）。
被上訴人則以：自七十六年七月以後，兩造已合意將系爭土地原
以甘藷作物計租之方式，改按土地面積申報地價之百分比例計算
，且逐年依地價之調漲而調昇，足見雙方已變更「耕地租賃」為
「一般土地租賃」。況上訴人既無耕作之事實，即非自任耕作之
耕地承租人，其依平均地權條例第十一條第一項規定，請求伊給
付徵收補償費，亦非有據等語，資為抗辯。
原審維持第一審所為上訴人敗訴之判決，駁回其上訴，係以：上
訴人承租被上訴人所有之系爭土地，係分割自重測前台北縣土城
市○○○段大安寮小段一五八號土地。雙方現就大安寮小段一五
八、一五八之二號土地，仍有租賃關係存在。七十八、九年間自
大安寮小段一五八之二號分割而出之一五八之四、之六、之七號
等土地被徵收時，被上訴人曾給付上訴人徵收補償費三分之一。
嗣系爭土地於九十年十二月二十日再經台北縣政府徵收，其補償
費為三千二百九十六萬三千零八十七元等事實，均為兩造所不爭
執，堪認為真正。按依法徵收之土地為出租耕地時，應由土地所
有權人，以所得之補償地價，扣除土地增值稅後餘額之三分之一
，補償耕地承租人，平均地權條例第十一條第一項固定有明文。
惟所稱應受地價補償之耕地承租人，參照司法院大法官釋字第二
○八號解釋理由，不包括非耕地租用而從事耕作，或耕地租用而
未自任耕作者在內。經對照被上訴人提出六十三年至七十六年間
之收租明細表，五十六年、五十七年、七十一年、七十三年租金
統一發票；八十年至八十五年租金統一發票；歷年申報地價證明
；及歷年每平方公尺租金單價之計算明細表等，足見自七十六年
七月以後，兩造已將系爭土地原按甘藷作物計租之方式，改按土
地面積之申報地價百分比計算，並逐年調昇至百分之五。除未按
耕地三七五減租條例之規定，以主要作物正產品全年收穫總量計
算租金外，且超過該條例規定之租金收取上限。再參以上訴人同
意改支付遠高於耕作收益之租金，目的絕非僅做耕地使用等情，
可知兩造就系爭土地，自七十六年七月起，即合意由「耕地租賃
」改為「一般土地租賃」。至於大安寮小段一五八之四、之六、
之七號（下稱一五八之四號等）土地，早於七十八、九年即遭徵
收；台北縣政府於九十年間辦理徵收系爭土地時，又係依土地法
第二百十五條及土地徵收條例第五條規定，一併將其上由上訴人
乙○○種植之麻竹二欉和柚樹二株徵收，自不得僅因被上訴人於
一五八之四號等土地徵收時，曾給付上訴人徵收補償費；或台北
縣政府曾發給乙○○該麻竹和柚樹之補償費四千二百二十四元，
即認本件仍屬耕地租賃。況經第一審法院勘驗，及依被上訴人提
出之照片所示，系爭土地上或堆放垃圾、廢土，或供他人搭設廣
告鷹架或放置鷹架用竹杆，未曾有耕作之情形。顯見上訴人就系
爭土地，係「將耕地供非耕作之用或借與他人使用」之「不自任
耕作」，並非僅「任其荒廢之不為耕作」而已。此外，上訴人又
未舉證於系爭土地栽種何種農林作物，並有受領何種農林作物之
若干補償，自難認其就系爭土地有自任耕作之情事。從而，上訴
人依平均地權條例第十一條第一項規定，請求被上訴人給付徵收
補償費，尚屬無據，不應准許等詞，為其判斷之基礎。
按耕地三七五減租條例第一條所謂耕地之租佃即土地法所稱耕地
租用，係指以自任耕作為目的，約定支付地租，使用他人之農地
者而言，此觀該條例第一條暨土地法第一百零六條第一項之規定
自明（本院四十四年台上字第六一一號判例參照）。而所稱支付
地租，同條例第二條固規定以主要作物正產品全年收獲總量千分
之三百七十五計算，惟未依此方式計算因而超過該法定之地租者
，就該超過部分，僅係違反上開條例之禁止規定，依民法第七十
一條為無效而已（參見本院四十五年台上字第四六五號判例），
究難遽謂因此已非屬於耕地租佃（用）關係。本件兩造間就大安
寮小段一五八、一五八之二號土地（重測後為土城市○○段九○
五號、永和段七二號），迄今仍有租賃關係存在，為原審認定之
事實。則依被上訴人提出之六十三年至七十六年間收租明細表，
五十六年、五十七年、七十一年、七十三年、八十年、八十一年
、八十三年、八十六年之租金統一發票，及歷年每平方公尺租金
單價之計算明細表等（一審卷一三一頁至一三三頁、五三頁至五
四頁、一七五頁至一七六頁），似未載明收取地租之地號，或僅
載明為「大安寮段大安寮小段一五八號、一五八之二號」，均未
指明係支付系爭「大安寮小段一五八之八號」土地之地租，可否
憑以認定系爭土地自七十六年下半年起，已將原按主要作物正產
品全年收獲總量千分之三百七十五之計租方式，變更為按土地申
報地價之百分比例？已非無疑。況原審又謂上訴人承租之大安寮
段大安寮小段一五八之四號等土地，於七十八年、七十九年間被
徵收時，被上訴人有給付上訴人徵收補償費三分之一。果爾，各
該土地於被徵收前之地租，是否仍以主要作物正產品之年收獲總
量千分之三百七十五計付？抑或已變更為按土地面積申報地價之
百分比例？苟已變更為按面積申報地價之百分比例計付，而得謂
雙方已變更為一般土地租賃關係，被上訴人何以仍願給付上訴人
徵收補償費？凡此均關涉因變更地租之計付方式，得否即認兩造
有變更系爭土地之「耕地租佃」為一般「土地租賃」之判斷？亦
非無再事斟酌之餘地。原審未遑詳予調查審認，所為上訴人不利
之判決，自嫌速斷。其次，原審先謂上訴人乙○○於系爭土地上
種植之麻竹二欉和柚樹二株，於台北縣政府辦理土地徵收時併予
徵收，由乙○○具領該補償費。繼謂上訴人未舉證證明於系爭土
地種植何種作物及受如何徵收之補償云云，前後所述，不無矛盾
之違法。又所謂承租人應「自任耕作」，參諸耕地三七五減租條
例第十六條第一項規定意旨，係指承租人應以承租之土地供自己
從事耕作之用而言。若承租人有積極的以承租之土地供其他非耕
作之用或將之轉租或借與他人使用等情事，固均在不自任耕作之
列。惟如僅係消極的不為耕作而任其荒廢，或於承租耕地遭人占
用時，消極的不予排除侵害，則僅生出租人得否依同條例第十七
條第一項第四款規定終止租約之問題，尚難謂為「不自任耕作」
。本件上訴人一再主張：系爭土地上之垃圾、廢棄物等係遭人堆
放，經加築圍籬、向警察機關反應，仍無法有效制止。……並未
出租他人作招牌使用，（被上訴人所提出）照片所示兩面大型看
板業已拆除。上訴人未將耕地供作非耕作之用，亦未將之轉租或
借與他人使用，縱消極的不為耕作而任其荒廢，僅生被上訴人得
否解除（終止）之事由，並非「不自任耕作」等語（原審卷五八
頁、六二頁、九五頁、九六頁），核屬重要攻擊防禦方法。原審
除恝置不論外，復未說明認定上訴人就系爭土地，係屬「將耕地
供非耕作之用或借與他人使用」之「不自任耕作」，而非「任其
荒廢之不為耕作」所憑之依據，即為上訴人敗訴之判決，尤屬難
昭折服。上訴意旨，指摘原判決不當，求予廢棄，非無理由。
據上論結，本件上訴為有理由。依民事訴訟法第四百七十七條第
一項、第四百七十八條第二項，判決如主文。
中    華    民    國  九十五  年    四    月  二十七  日
                      最高法院民事第四庭
                          審判長法官  蘇  茂  秋
                                法官  蘇  達  志
                                法官  王  仁  貴
                                法官  劉  靜  嫻
                                法官  謝  正  勝
      本件正本證明與原本無異
                                      書  記  官
中    華    民    國  九十五  年    五    月    九    日
                                                      Ｌ


司法院資訊處製作；財團法人民間司法改革基金會備份。
